【裁判字號】    98,台上,6035
【裁判日期】    981016
【裁判案由】    偽造文書
【裁判全文】
最高法院刑事判決            九十八年度台上字第六０三五號
上  訴  人  台灣高等法院檢察署檢察官
被      告  甲○○
上列上訴人因被告偽造文書案件，不服台灣高等法院中華民國九
十六年四月二十四日第二審判決（九十六年度上訴字第二一六號
，起訴案號：台灣板橋地方法院檢察署九十四年度偵續字第一九
六號），提起上訴，本院判決如下：
    主  文
原判決撤銷，發回台灣高等法院。
    理  由
本件原判決以公訴意旨略稱：被告甲○○前曾於民國八十四年三
月間，經由邱麗蓉（已歿）介紹，與涂育禎（原名涂月嬌）以短
期投資不動產之目的，合資以新台幣（下同）三百六十萬元購買
門牌號碼為台北縣永和市○○路四十二巷六弄六號四樓之建物及
其基地（下稱系爭不動產），約定由被告、涂育禎各自出資七十
萬元，其餘價金則向金融機構貸款以為支付，日後伺高價出售後
再行均分獲利，並分別指定以被告之女婿連恩政（另為不起訴處
分）、涂育禎之子李若寰為買受人兼不動產之所有權人。涂育禎
因而於八十四年三月九日與被告簽訂「共同買賣房屋」書，並於
同日、同月十六日先後共交付七十萬元及相關證件予甲○○，由
後者於八十四年三月二十二日，向前手購得系爭不動產，於同年
四月二十六日辦妥不動產移轉登記於李若寰、連恩政之手續，惟
被告則以代保管為由，未將所有權狀交付涂育禎。詎涂育禎交付
款項後，被告與邱麗蓉竟共同意圖為自己不法之所有，甲○○並
基於概括犯意，由邱麗蓉向涂育禎謊稱：辦理房屋過戶手續之相
關文件漏蓋李若寰之印章，必須補蓋印章以完成過戶手續云云，
致涂育禎信以為真，為辦理不動產移轉登記程序，而在台北市信
義區將李若寰之印鑑交付邱麗蓉，邱麗蓉與被告取得印鑑後，即
在土地登記申請書、土地建築改良物買賣所有權移轉契約書上，
以盜蓋李若寰印章之方式偽造該等文書後，於八十四年五月十一
日，持以前往台北縣中和地政事務所，將系爭不動產辦理移轉登
記為連恩政單獨持有，矇使該管公務人員將此不實事項登載在職
務上所掌之土地、建築物登記謄本等公文書上，被告以此種方式
取得系爭不動產應有部分二分之一之所有權，足以生損害於地政
機關對於地政管理之正確性、涂育禎及李若寰。其後被告遲未出
售該不動產，涂育禎心生懷疑，於八十五年一月六日，前往台北
縣中和地政事務所調閱該不動產建築改良物登記簿謄本始知上情
。事後涂育禎向被告催討購買該屋之價款，被告同意將七十萬元
歸還涂育禎以了結此事，並先交付以黎國棟為發票人、付款人為
第一商業銀行南門分行、面額二十三萬元之支票（其中三萬元為
賠償涂育禎之精神損失），復於八十五年一月十三日簽發五十萬
元借據交付涂育禎以為擔保，並同意如於八十五年四月二十八日
前未依約清償，則將系爭不動產交涂育禎拍賣。惟被告於八十五
年八月九日將該不動產出售他人後，始終未依約還款。被告又承
前開意圖為自己不法所有之概括犯意，明知並無為涂育禎、黎國
棟等人代為處理公司、實際經營公司之意，竟於八十四年四月間
，自行或透過邱麗蓉向涂育禎、黎國棟謊稱：已在台北縣永和市
○○路三八九號十樓之一開設土地開發公司，僅需投資二十萬元
，保證獲利優厚等語，並在該地擺設二手家具，使涂育禎、黎國
棟信以為真，涂育禎因而於八十四年四月二十六日自台灣中小企
業銀行提領二十三萬元後，將其中二十萬元交付被告，黎國棟亦
交付二十萬元投資款，詎被告收受投資款後，並未開設公司，亦
未從事任何業務，涂育禎始知受騙。因認被告涉犯刑法第三百三
十九條第一項之詐欺取財罪嫌、及第二百十六條行使偽造私文書
、第二百十四條之使公務員登載不實罪嫌云云。經審理結果，認
為不能證明被告犯罪，因而引用第一審判決書記載之證據及理由
，維持第一審諭知被告無罪之判決，駁回檢察官在第二審之上訴
，固非無見。
惟查：（一）判決所認定之事實，與其所採用之證據不相適合，
即屬證據上之理由矛盾，其判決當然為違背法令。原判決雖說明
：「告訴人涂育禎係於八十四年四月二十六日書立取得被告交付
之新台幣（以下同）二十三萬元，此亦有告訴人涂育禎所提出共
同買賣房屋契約書之影本可證（見偵字第二一五六八號卷(一)第一
一一頁」等旨（原判決第一頁倒數第二行至第二頁第二行）。似
以上開共同買賣房屋契約書影本，資為不利告訴人之論據。然本
件告訴人於偵、審中始終堅稱：被告所提出之「共同買賣房屋書
」影本係被告臨訟偽造的，其並未於影本上以藍色原子筆註記：
「茲收到甲○○還款貳拾參萬元整。84.4.26日，尚欠伍拾萬（
元）」，及於其下簽「涂月嬌」之名等語（見九十二年度偵字第
二一五六八號卷(一)第二一０頁、第一審卷第六十七頁），又原判
決所認定之告訴人涂育禎所提出附於九十二年度偵字第二一五六
八號卷(一)第一一一頁之共同買賣房屋契約書影本及正本，乃被告
所提出，並非告訴人所提出，有該證物袋在卷可稽，惟查被告所
提上開契約書之正本與影本記載並不相符，且卷附由告訴人於告
訴之初所提出之「共同買賣房屋書」影本及於偵查中所提出之原
本（見九十二年度發查卷第十六頁、九十二年度偵字第二一五六
八號卷(一)第一一六頁），其上均無前開文字之記載及簽名，原判
決此部分事實之認定，與所採用之證據顯不相適合，有證據上理
由矛盾之違法。又告訴人所提出之原本於記載被告姓名處，均蓋
有被告之印文，何以告訴人所提出之買賣契約書影本，均無前開
印文？其實情為何，既關係被告有無上述犯行之認定，為發見真
實，自有依卷內資料詳加調查，釐清真相之必要，原審未遑究明
，遽行判決，且就上開告訴人及被告所提出之「共同買賣房屋書
」所載相異之處，究竟以何者為真實，未說明其取捨之心證理由
，即有證據之調查未盡及判決理由不備之違法。（二）證據之取
捨與事實之認定，固為事實審法院之職權，惟如調查所得之證據
，就待證事實之內容不相一致時，仍應依經驗法則、論理法則定
其取捨，並於判決理由內詳予說明其所得心證之理由，方足為事
實認定之依據。被告於偵查中供稱：「……我借了張二十二萬元
之支票給涂（指告訴人），我跟涂說我要去執行，等我執行完了
以後再給她」「（問：李若寰部分過戶給連思政如何補償涂育禎
？）我開一張二十三萬（元）票給涂，其他部分我說我慢慢還她
……時間是八十五年一月。」「……是黎國棟開的支票，這是還
涂我們共同投資房子的錢」云云（見九十二年度偵字第二一五六
八號卷(一)第九十四頁、二０一頁背面、二０九頁背面），且告訴
人於檢察官偵查中證以：「（問：被告給妳黎國棟二十二萬元支
票的時間？）在我發現甲○○把我偷過戶走了之後。我是調謄本
之後，才發現他把我偷過戶」，再於第一審法院審理中結證：「
……是在八十五年一月六日，我發現上開房地被單獨過戶在連恩
政名下，那是調謄本才發現的……之後我找連恩政，連恩政說他
是人頭……找被告出來的，結果被告就拿這張黎國棟的支票給我
……」「被告拿支票給我的時間應該是八十五年，第一次偵查中
所說的八十四年五月應該有誤……」各等語（見九十二年度偵字
第二一五六八號卷(一)第二二四頁、第一審卷第六十六、六十七頁
），佐以被告於八十五年一月十三日書立願於同年四月二十八日
清償五十萬元之借據一紙（見九十二年度偵字第二一五六八號卷
(一)第六十八頁）。足見彼等就告訴人係於八十五年一月間始取得
被告用以清償告訴人部分投資額之二十三萬元支票，似無不合。
原判決對上開告訴人指訴，及被告不利於己之供述，如何不足採
信，並未說明其理由，逕認被告係於八十四年四月底五月間，支
付二十三萬元，亦有判決理由不備之違誤。（三）原判決理由三
之(二)又謂「按依告訴人涂育禎、證人黎國棟之證述，可見被告確
有將其二人投資之款項用於承租辦公室、購置桌、椅等辦公設備
及聘僱員工」等旨，認定告訴人投資在前，被告承租辦公室、購
置桌、椅等在後。惟告訴人於第一審法院係證以：「（問：你是
否有去過被告承租的辦公處所？）有，我有去過兩次，覺得沒有
問題才投資，我看到辦公室內有一套新的沙發，也有辦公桌，被
告自稱董事長，有電話，也有請一位接電話的小姐，被告說只要
案子進來就會陸續請員工，桌子有六至八張。」等語（見第一審
卷第六十九頁）。果所證無訛，告訴人證述之意似指其參觀被告
之辦公室後，見被告有承租辦公室、購置桌、椅等辦公設備及僱
請接電話之小姐，始決意投資。原判決此事實之認定與卷內證據
不符，有證據上理由矛盾之違法。上訴意旨執以指摘，為有理由
，應認原判決有撤銷發回之原因。
據上論結，應依刑事訴訟法第三百九十七條、第四百零一條，判
決如主文。
中    華    民    國  九十八  年    十    月   十六   日
                      最高法院刑事第三庭
                          審判長法官  林  增  福
                                法官  張  清  埤
                                法官  陳  世  雄
                                法官  何  菁  莪
                                法官  洪  佳  濱
      本件正本證明與原本無異
                                      書  記  官
中    華    民    國  九十八  年    十    月  二十二  日
                                                    Ｍ


司法院資訊處製作；財團法人民間司法改革基金會備份。
